【裁判字號】    99,訴,47
【裁判日期】    990608
【裁判案由】    給付違約金
【裁判全文】
臺灣宜蘭地方法院民事判決                99年度訴字第47號
原      告  群力不動產有限公司
訴訟代理人  黃豪志律師
法定代理人  戊○○
被      告  乙○○
訴訟代理人  黃憲男律師
上列當事人間給付違約金事件，本院於民國99年5月25日言詞辯
論終結，判決如下：
    主  文
原告之訴及假執行聲請均駁回。
訴訟費用新台幣陸仟柒佰貳拾元由原告負擔。
    事實及理由
壹、程序方面：
    按訴狀送達後，原告不得將原訴變更或追加他訴。但擴張或
    減縮應受判決事項之聲明者，不在此限。民事訴訟法第 255
    條第 1項第3款規定甚明。原告原起訴聲明第1項為被告應給
    付原告新台幣（下同）61萬5,840 元及自支付命令繕本送達
    翌日起至清償日止，按年息百分之6 計算之利息；嗣於本院
    民國 99年3月17日審理時，聲明前開利息請求減縮按年息百
    分之5計算；嗣再於99年3月26日具狀聲明減縮前開請求為：
    「被告應給付原告 41萬0,819元及自支付命令繕本送達翌日
    起至清償日止，按年息百分之 5計算之利息。」核屬減縮應
    受判決事項之聲明，於法均無未合，爰予准許之。
貳、實體方面：
一、原告起訴主張：
（一）原告於98年6月2日與被告簽立「專任委託銷售契約書」（
      以下簡稱系爭委託銷售契約）約定由原告於98年6月2日起
      至 98年10月2日止代為居間銷售被告所有位於宜蘭縣三星
      鄉○○段 181-1地號土地（下稱系爭土地），而其委託價
      格原為每坪9,000元，並以每坪9,800元為開價，嗣後雙方
      於同年 8月4日改訂委託價格為每坪8,000元，並同意以每
      坪9,000元整為開價，並於契約第7條第3 款事項中約定被
      告如有委託時間期滿3 個月內，將委託銷售標的物出售予
      原告所曾介紹之買方視為違約，就此需支付原告委託售價
      百分之4 做為違約金，前有兩造簽立之契約書在卷足稽。
      而原告於委託銷售期間居間介紹訴外人丙○○到系爭土地
      現場實際觀察，並多次與買賣雙方聯繫協商價格，惟經多
      次協商在價格幾近合意時，訴外人丙○○卻反悔不願購買
      ，孰料於系爭委託銷售契約期間屆滿後，訴外人丙○○竟
      與被告就系爭土地成立買賣契約並於98年11月5 日辦妥所
      有權之移轉登記，故此原告認被告已明顯違反系爭委託銷
      售契約第7條第3款之規定，遂於98年11月6 日以宜蘭34支
      郵局存證信函第64號及第65號分別通知被告及訴外人丙○○出面解決，然不獲置理。從而，爰依被告違反系爭委託
      銷售契約第7條第3款之契約條款提起訴訟，請求被告給付
      違約金等語。並聲明：１、被告應給付原告41萬0,819 元
      及自支付命令繕本送達翌日起至清償日止，按年息百分之
      5計算之利息；２、願供擔保請准宣告假執行。
（二）對被告答辯所為之陳述：
      被告雖陳稱原告於委託銷售期間內，並未告知被告有任何
      相關之買家洽詢系爭土地，故於委託期間屆滿後，有買家
      主動透過其他仲介前來詢價欲購系爭土地時，被告自不疑
      有他，除每坪降價600 元外，並又支付仲介費予他仲介人
      ，被告從中並未謀得任何好處。是原告於系爭土地委託銷
      售期間或屆滿時，並未依民法第540 條之規定，向被告明
      確報告委任事務進行狀況及始末，卻見系爭土地於委託期
      間屆滿三個月內有異動之情形，即出面主張該買主伊曾居
      間介紹，要求給付違約金，意圖使被告受有第二次之傷害
      。是縱原告所述被告確有違反系爭委託銷售契約第7條第3
      款之情形屬實，原告之作為亦有違民法第540條、第148條
      之規定。因此認為亦應依民法第217 條規定減輕或免除賠
      償金額，或依民法第252 條之規定，酌減違約金。然原告
      認為既已多次居間協調買賣雙方之土地價格下，自無違反
      民法第540條之規定，更無有民法第148條之情形，且原告
      所求償之金額即為兩造原約定相當於報酬之數額，就此並
      無違約金過高之情事，因此自無民法第252 條需將過高違
      約金減至相當數額之適用。
二、被告方面答辯意旨：
（一）原告於系爭土地委託原告銷售期間，原告並未向被告介紹
      過訴外人丙○○，此有訴外人丙○○於鈞院訊問時證稱：
      「我在委託銷售期間沒有經由原告與被告聯繫」（鈞院卷
      第69頁）、「本件土地我早就知道了，…應該是在去年 9
      月間的事，在系爭土地附近的道路剛好遇到丁○○在插銷
      售的牌示，…。上開我與丁○○的互動，當時被告都不在
      場」、「我並沒有透過仲介公司要來買系爭土地…」（以
      上參鈞院卷第69、70、71頁），而證人丁○○亦於鈞院訊
      問時證稱：「（原告於受委託銷售期間，有何向被告介紹
      丙○○之行為？）…我都只跟被告提及是邱小姐，但沒有
      提邱小姐的全名，被告也沒有見過邱女，也沒有給過被告
      邱女的電話…。」；「（有何資料可證明被告在與邱女簽
      約前知道邱女是你公司曾經為系爭土地而接觸的客戶？）
      沒有這方面的資料。」（以上參鈞院卷第76頁）。
（二）而被告之所以將系爭土地出售予訴外人丙○○，係因第三
      人甲○○之介紹，與原告公司無關，而被告於與訴外人丙○○就系爭土地簽立買賣契約時，亦不知訴外人丙○○曾
      與原告公司有接觸過，此有證人甲○○於鈞院訊問時證稱
      ：「（是否擔任被告出售三星鄉○○段181之1地號土地予
      丙○○之仲介人？其仲介之過程為何？）我是以朋友立場
      幫他們介紹的，我跟邱女是朋友，我戶籍在蘇澳，但人住
      在三星，因為邱女有說要買地，因我住在附近，叫我注意
      附近的地，因為被告耕作的地在我家附近，我們有談天，
      知道他的土地要賣，所以我就介紹他們認識，被告有表示
      他有委託仲介公司在賣，所以就沒有談了，到了期限屆滿
      後，他們協議的時候，我就在旁邊幫忙，被告有問邱女有
      沒有委託仲介公司議價或帶看土地之類的問題，當時邱女
      回應說沒有。」；「（買賣雙方負擔之仲介費為何？）應
      該不是仲介費，只是雙方給我紅包，邱小姐給我2 萬元，
      被告是給我4 萬多元」，「有收到該支票，是存在我先生
      的戶頭去提示兌領的」（以上參鈞院卷第72～73頁）。又
      上開甲○○之證稱，核與被告並證人丙○○於鈞院同日之
      證稱互符。
（三）是依上開之相關證詞足認原告於系爭土地委由原告銷售期
      間內，並未向被告介紹過訴外人丙○○，而被告亦不知訴
      外人丙○○有與原告接觸，是姑且不論訴外人丙○○並未
      與原告就系爭土地簽立斡旋書，而訴外人丙○○本身亦否
      認有透過仲介公司欲購買系爭土地，準此訴外人丙○○是
      否為原告就系爭土地曾接觸之買方尚有疑義，即縱訴外人
      丙○○為買方，原告亦未曾將之介紹予被告，反是第三人
      甲○○將訴外人丙○○介紹予被告，而系爭委託銷售契約
      並未禁止被告於委託期間滿後可經由第三人之介紹出售系
      爭土地，是被告將系爭土地出售予訴外人丙○○並無違反
      系爭銷售契約第7條第3款之約定；且更言之，被告既不知
      訴外人丙○○於系爭土地委託原告銷售期間內曾與原告有
      所接觸之情事，被告將系爭土地出售予訴外人丙○○，即
      無任何故意過失責任可言，原告稱被告係為避免支付服務
      費，私下就系爭土地成立買賣契約，以不正當行為阻其本
      案條件之成就云云，並無理由。至原告於準備二狀（99年
      5 月13日）中稱證人甲○○於鈞院訊問時稱（問：是否知
      悉被告前曾委由原告公司銷售上開土地？）「是介紹邱女
      與被告認識時才知道，是聽被告說的」可證明被告確實與
      邱女簽約前即知悉邱女為原告公司介紹接觸之客戶，應屬
      誤會之詞。
（四）又本件被告若該當係爭委託銷售契約第7條第3款之視為違
      約之情形時，被告認為當初委託原告銷售係爭土地，兩造
      間並簽訂有系爭委託銷售契約。則依民法第540 條規定，
      原告應將委任事務進行之狀況，報告被告，並於委任關係
      終止時，應明確報告顛末。是於系爭土地委託原告銷售期
      間內，原告究曾與那些買方接觸，原告應明確向被告為報
      告，除盡受任人之義務外，並保護被告免因原告未盡報告
      義務，而受系爭委託銷售契約第7條第3款約定處罰之危險
      。惟原告不論係於系爭土地委託銷售期間內，或委託銷售
      終止時，均未向被告明確報告於銷售期間內曾接觸之買家
      ，此有證人丁○○前揭之證稱可稽。是退而言之，縱認原
      告得依系爭委託銷售契約第7條第3款之約定向被告請求委
      託售價之百分之4的違約金，惟原告既未依民法第540條盡
      受任人之義務，致被告於銷售期滿時不及知悉原告曾於銷
      售期間內接觸之買家，被告為此不能注意或避免因系爭委
      託銷售契約第7條第3款之損害，依民法第217條第1項、第
      2 項規定，原告就此亦與有過失；再者本件兩造訂立系爭
      委託銷售契約後，縱原告曾私下與丙○○接觸，但就此被
      告並不知情，原告亦隱匿未告知被告，原告之舉動，除抵
      觸民法第 540條規定，有違公共利益外，查原告之故為隱
      匿，無非係欲使被告處於不知情之情況，致生有誤觸系爭
      委託銷售契約第7條第3款之情事，俾原告得藉此向被告請
      求罰款，是顯然原告為求能有機會行使系爭委託銷售契約
      第7條第3款之權利，而故為違反其法律上義務，並有違誠
      實信用。參民法第 148條第1、2項規定，原告依系爭委託
      銷售契約對被告請求違約金，顯係權利濫用。依惡意不受
      保護之法理，原告請求被告給付違約金，亦無理由；另關
      於本件兩造約定之違約金是否過高部分，被告認為按約定
      之違約金額過高者，法院得減至相當之數額。民法第252
      條定有明文。原告所請求之違約金顯屬過高，請鈞院參民
      法第252條規定減至0，蓋被告與丙○○之成交價係每坪7,
      400元，倘被告於委託原告銷售期間以每坪7,400元價格與
      丙○○達成買賣合意，依原告承諾亦不須負擔百分之4 之
      仲介費，是原告請求被告給付委託售價百分之4 之違約金
      ，已超過其以7,400 元（每坪）出售，不收仲介費之承諾
      。
（五）綜上，原告起訴請求被告給付違約金，自無理由。並聲明
      ：１、原告之訴及假執行之聲請均駁回；２、如受不利判
      決，願供擔保，請准免為假執行。
三、兩造不爭執之事實：
（一）兩造於98年6月2 日簽立如原證一之1所示之專任委託銷售
      契約書，由被告將所有坐落宜蘭縣三星鄉○○段181-1 地
      號土地，每坪9,000元委託原告銷售，委託期間自98年6月
      2日起至同年10月2日，嗣因故兩造於98年8月4日另簽立如
      原證一之2所示之專任委託銷售契約書，被告降價以每坪
      8,000 元之價格委託原告銷售系爭土地，惟委託銷售契約
      仍至98年10月2日止。
（二）依兩造所簽立之系爭委託銷售契約第7條第3款約定之意旨
      ，委託時間期滿3 個月內，被告將委託銷售標的物出售予
      原告所曾介紹之買方，視為違約，被告應給付原告委託售
      價之百分之4做為違約金。
（三）被告已於98年10月30日將系爭土地出售予訴外人丙○○，
      並於98年11月5日完成所有權移轉登記。
（四）原告曾於98年11月6日以宜蘭34支郵局存證信函第64 號催
      告被告因違反系爭委託銷售契約第7條第3款約定，請求被
      告給付違約金及賠償該公司對買方請求服務費報酬之損失
      計410,819元。
四、得心證之理由：
    本件兩造爭執之處，乃在於：（一）訴外人丙○○是否屬原
    告所曾介紹之買方？被告將系爭土地出售予訴外人丙○○，
    是否該當系爭委託銷售契約第7條第3款之視為違約之情形？
    （二）被告將系爭土地出售予訴外人丙○○，如該當系爭委
    託銷售契約第7條第3款之視為違約之情形，則原告於委託
    銷售期間，是否有違民法第540 條之規定，未向被告明確報
    告委任事務進行狀況及始末，而就其損害與有過失？原告
    為本件請求是否有違民法第148 條之規定？本件兩造約定
    之違約金是否過高？有無民法第252 條規定之適用？原告
    得請求之違約金金額為何？茲分別審酌如下：
（一）訴外人丙○○是否屬原告所曾介紹之買方？被告將系爭土
      地出售予訴外人丙○○，是否該當系爭委託銷售契約第七
      條第三款之視為違約之情形？
  １、按民事訴訟如係由原告主張權利者，應先由原告負舉證之
      責，若原告先不能舉證，以證實自己主張之事實為真實，
      則被告就其抗辯事實即令不能舉證，或其所舉證據尚有疵
      累，亦應駁回原告之請求（最高法院17年上字第917 號判
      例參照）。而法院所確定之事實，皆係過去之歷史事實，
      為確保裁判之客觀性及公正性，事實之確定即非單純法院
      主觀之認識，須依「證據法則」作合理客觀之認定，而當
      事人主張之事實有爭執者，於訴訟中即為所稱之待證事實
      ，當事人主張有利於己之事實者，即有提出證據證明其事
      實真實性之責任，此亦稱之舉證責任，當事人不能盡舉證
      責任，或所舉之證據不能證明所主張之事實為真正時，即
      須負有受到敗訴判決之危險，而民事訴訟上，負有舉證責
      任者雖無庸使法院得到「不容有合理性的懷疑」的確切心
      證，但仍必須收得「證據之優勢」，即足使法院取得蓋然
      性的心證，是於言詞辯論終結時，如法院可獲得蓋然之心
      證時，待證事實將可受肯定之判斷，如屬微弱心證以下的
      心證，應予否定之。
  ２、本件就所簽立之系爭委託銷售契約第7條第3款約定之意旨
      ，委託時間期滿3 個月內，被告將委託銷售標的物出售予
      原告所曾介紹之買方，視為違約，被告應給付原告委託售
      價百分之4 做為違約金，此為兩造所不爭執，而關於訴外
      人丙○○是否屬原告所曾介紹之買方一事，原告主張於系
      爭委託銷售契約存續期間確有與訴外人陳金鉛有所聯繫並
      有多次磋商議價之過程，並提出訴外人戊○○之通話明細
      及受信通聯紀錄在卷可稽（詳參本院卷第36頁至46頁及第
      48至49頁），並聲請訊問證人丁○○，就此被告則否認原
      告曾有介紹過訴外人陳金鉛之情事，並認被告自始即知悉
      若於委託期滿三個月內出售予原告曾介紹之人者，則需賠
      償原告違約金等節，經查：本院依被告聲請訊問證人丙○○，其到庭具結證稱：「（是否曾在證人丁○○陪同下至
      上開土地現場觀察並商議價格？被告是否亦在場？）本件
      土地我早就知道了，我有到現場是為了要再評估一下環境
      ，應該是去年9 月間的事，在系爭土地附近的道路剛好遇
      到丁○○在插銷售的牌示，... 結果他帶我去看的就是本
      件土地，... 上開我與丁○○的互動，當時被告都不在場
      。」、「（是否於價格商議幾近合意時，始反悔向原告表
      示不願意購買？）沒有這回事，他說土地已經賣了，而且
      我只有在土地的現場看過丁○○一次而已。」、「（嗣後
      買受上開土地之過程？由何人仲介？）... 我是在王小姐
      陪同下到被告家裡去，因被告說他與仲介公司有契約在，
      不能談，當時他有沒有提到是原告公司我不清楚，在被告
      家裡我有告訴被告我有遇到仲介公司的人，可是有沒有提
      到是群力公司的人我不確定，被告當時只是表示契約還沒
      有滿，所以不能談這事情，我們就回去了」（詳參本院卷
      第69頁至70頁）；另證人甲○○亦具結證稱：「（是否擔
      任被告出售三星鄉○○段181之1土地號土地予丙○○之仲
      介人？其仲介之過程為何？）我是以朋友立場幫他們介紹
      的，我跟邱女是朋友，... 因為被告耕作的地在我家附近
      ，我們有談天，知道他的土地要賣，所以我就介紹他們認
      識，被告有表示他有委託仲介公司在賣，所以就沒有談了
      ，到了期限屆滿後，他們協議的時候我就在旁邊幫忙，被
      告有問邱女有沒有委託仲介公司議價或帶看土地之類的問
      題，當時邱女回應說沒有。... 」（詳參本院卷第72頁至
      73頁）；又本院依原告聲請訊問原告公司負責系爭土地銷
      售業務之業務員即證人丁○○，其到庭具結證稱：「（原
      告於受委託銷售期間，有何向被告介紹丙○○之行為？）
      邱女有表示如果他要買的話，他要以履約保證的方式，我
      有去跟被告溝通，我都只跟被告提是邱小姐，但沒有提邱
      小姐的全名，被告也沒有見過邱女，也沒有給過被告邱女
      的電話。另外有關土地上有一個大型的棚子要處理，因為
      邱女有意見，我也去跟被告溝通。」、「（有何資料可證
      明被告在與邱女簽約前知道邱女是你公司曾經為系爭土地
      而接觸的客戶？）沒有這方面的資料。」（詳參本院卷第
      76頁），則由該等證人所述內容，僅能證明訴外人丙○○
      確曾於系爭委託銷售契約存續期間與原告有所接觸，然卻
      尚難證明原告於前開契約存續期間有正式將訴外人丙○○
      介紹予被告認識，又原告所提出訴外人戊○○通話明細之
      內容雖有原告自行註記若干通話之要旨欲證明有向被告轉
      達訴外人丙○○之意思，然就所提之通話明細觀之，至多
      僅能證明原告與訴外人丙○○及被告互相聯繫之日期與時
      間，尚難僅以若干原告自行註記於特定之通話明細上之通
      話要旨即認定確屬雙方之談話內容，且原告公司負責系爭
      土地銷售之業務員即證人丁○○，亦到庭證稱確認並無相
      關資料可資證明被告與訴外人丙○○簽約前知悉丙○○是
      原告所曾接觸之客戶。至於原告曾於99年5月13 日以民事
      準備二狀陳明由被告自行傳喚之證人甲○○於99年4月21
      日之言詞辯論中具結證稱於其介紹訴外人丙○○認識的時
      候才知悉被告前曾委由原告公司銷售上開土地，即可證明
      被告確實與訴外人丙○○簽約前即知悉訴外人丙○○為原
      告公司介紹接觸之客戶乙節，惟查前開言詞辯論之證人證
      詞至多僅能證明證人甲○○於介紹訴外人丙○○予被告認
      識時始知悉被告之系爭土地曾由原告公司代為銷售，於此
      尚難認定被告即已知悉訴外人丙○○為原告所接觸之客戶
      ，況由證人甲○○證稱：「（是否擔任被告出售三星鄉○○段181之1土地號土地予丙○○之仲介人？其仲介之過程
      為何？）...到了（係爭委託銷售契約）屆滿後，他們協
      議的時候我就在旁邊幫忙，被告有問邱女有沒有委託仲介
      公司議價或帶看土地之類的問題，當時邱女回應說沒有..
      .」之內容，更足徵被告於系爭委託銷售契約屆滿後，對
      於前來詢問價格之人亦有相當程度之注意是否曾與原告接
      觸過，準此，被告在訴外人既已答覆未曾有委託原告介紹
      議價時，要論究被告有故意地出售予原告所曾介紹之買方
      一事，尚嫌牽強；此外，原告並未能就此舉證以實其說，
      則應認原告主張訴外人丙○○屬原告所曾介紹之買方之說
      法，尚難憑採，從而被告亦無該當系爭委託銷售契約第7
      條第3款之視為違約之情形。
（二）本件被告並無該當系爭委託銷售契約第7條第3款之視為違
      約之情形，已如前述，故原告於委託銷售期間，是否有
      違民法第540 條之規定，未向被告明確報告委任事務進行
      狀況及始末，而就其損害與有過失？原告為本件請求是
      否有違民法第148 條之規定？本件兩造約定之違約金是
      否過高？有無民法第252 條規定之適用？原告得請求之
      違約金金額為何？等問題之爭執細項即無再予審酌之必要
      ，併予敘明。
（三）綜上所述，本件原告依兩造系爭委託銷售契約第7條第3款
      之法律關係，起訴請求被告應給付原告41萬0,819 元及自
      支付命令繕本送達翌日起至清償日止，按年息百分之5 計
      算之利息，為無理由，應予駁回。其假執行之聲請，亦因
      訴之駁回而失所附麗，應併予駁回。
五、本件事證已臻明確，兩造其餘攻擊、防禦方法及舉證，經核
    與判決結果無影響，爰不逐一論列，附此敘明。
六、訴訟費用負擔之依據：民事訴訟法第78條。
中    華    民    國    99    年    6     月    8     日
                  臺灣宜蘭地方法院民事庭
                      法  官  楊麗秋
正本與原本無異。
如對本判決上訴，應於判決送達後20日內向本院提出上訴狀（須
附繕本）。
中    華    民    國    99    年    6     月    8     日
                      書記官  廖文章

司法院資訊處製作；財團法人民間司法改革基金會備份。
